【裁判字號】    90,勞訴,7
【裁判日期】    900531
【裁判案由】    損害賠償
【裁判全文】
臺灣嘉義地方法院民事判決  九十年度勞訴字第七號
    原      告  乙○○
    被      告  嘉義市
    法定代理人  丙○○
    訴訟代理人  甲○○
右當事人間請求損害賠償事件，本院判決如左：
    主      文
原告之訴駁回。
訴訟費用由原告負擔。
    事      實
甲、原告方面：
  一、聲明：被告應給付原告新臺幣（下同）一百七十一萬九千元。
  二、陳述：
    (一)原告自五十七年三月十八日起即受雇於被告，依勞工保險條例第六條第一項第
      三款、第十條第一項、第十一條第一項等規定，被告依法應於五十七年三月十
      八日為原告辦妥投保手續及其他有關保險事務，惟被告迄六十九年始為原告投
      保，顯與上述規定未符，違法事證明確。
    (二)次依勞工保險條例第十九條第二項、第五十九條規定被告如依法於原告到職之
      日辦妥投保手續，原告於八十九年十二月十七日退休時，即得依法領取勞工保
      險老年給付合計一百七十一萬九千元（原告退休當月起前三年之平均月投保薪
      資三萬八千二百元乘以四十五個月）。爰依勞工保險條例第七十二條第一項規
      定請求被告賠償一百七十一萬九千元。
    (三)對被告抗辯所為之陳述：
      按五十七年七月二十三日修正公布之勞工保險條例即或無強制合作事業員工應
      參加勞工保險規定，但該條例開宗明義即於第一條闡明：「為保障勞工生活，
      促進社會安全，制訂本條例。」，該條例第十條亦規定：「本條例規定以外之
      其他各業員工，願意加入保險者，得參照本條例辦理之。」，而勞工保險費用
      係由僱主、政府、受僱勞工三方面共同分擔，被告挾雄厚資本財力經營信用合
      作社，獲利甚豐，既不肯負擔區區分攤額，亦從未告知所屬員工，有關納保時
      間及相關權益事宜。故其遲延為員工納保係有過失，依法應負賠償責任。
  三、證據：
      提出嘉義市第三信用合作社服務證明書影本一紙。
乙、被告方面：
  一、聲明：如主文所示。
  二、陳述：
    (一)查本件原告係三十八年四月十三日生，自五十七年三月到職，迄八十九年十二
      月十七日申請自願退休，共服務三十二年餘。原告主張被告如依勞工保險條例
      之規定於其到職之五十七年三月為其辦理勞工保險投保手續，原告即符合參加
      保險之年資合計滿二十五年之條件，即得依法領取老年給付。惟按勞工保險條
      例最初於四十七年七月二十一日公布，嗣於五十七年七月二十三日、六十二年
      四月二十五日修正，此時所列被保險人均未包括「合作事業之員工」。迄六十
      八年二月十九日修正公布之勞工保險條例，始於第六條第一項第三款將「合作
      事業之員工」列入被保險人之範圍，俟六十八年九月十一日內政部發布勞工保
      險條例施行細則後，被告即依法申請加入勞工保險，並於六十九年三月十日取
      得勞工保險證，原告即於斯時參加勞工保險。原告指被告未依「法」於五十七
      年三月十八日代辦勞工保險，應賠償老年給付云云，但在六十八年以前，並無
      「勞工保險條例之規定」強制被告為原告辦理勞工保險，則被告並無依「五十
      七年三月十八日」有效施行之「四十七年七月二十一日」訂頒之勞工保險條例
      之規定為原告辦理勞工保險之法定義務，應無勞工保險條例第七十二條規定之
      賠償責任，是原告之本件訴求，於法應屬無據。
    (二)至於原告主張被告不肯依「五十七年七月二十三日」修正公布之勞工保險條例
      第一條、第十條規定為原告投保勞工保險云云，因「五十七年七月二十三日」
      已在原告主張被告應於「五十七年三月十八日」為原告辦理「強制」勞工保險
      之後，本件應無適用「五十七年七月二十三日」修正之勞工保險條例論斷之理
      。
  三、證據：
      提出勞工保險證影本一紙、信用合作社營業執照影本一紙。
丙、本院依職權函勞工保險局查詢信用合作社勞工於五十七年三月至六十九年三月得
    否加入勞保及上述期間信用合作社有無強制為勞工投保義務。
    理      由
一、本件原告起訴主張其自五十七年三月十八日起即受雇於被告，依勞工保險條例第
    六條第一項第三款、第十條第一項、第十一條第一項等規定，被告依法應於五十
    七年三月十八日為原告辦妥投保手續及其他有關保險事務，惟被告迄六十九年始
    為原告投保，顯與上述規定未符。次依勞工保險條例第十九條第二項、第五十九
    條規定被告如依法於原告到職之日辦妥投保手續，原告於八十九年十二月十七日
    退休時，即得依法領取勞工保險老年給付合計一百七十一萬九千元（原告退休當
    月起前三年之平均月投保薪資三萬八千二百元乘以四十五個月），爰依勞工保險
    條例第七十二條第一項規定請求被告賠償一百七十一萬九千元等情。被告則以六
    十八年二月十九日修正公布之勞工保險條例，始於第六條第一項第三款將「合作
    事業之員工」列入被保險人之範圍，俟六十八年九月十一日內政部發布勞工保險
    條例施行細則後，被告即依法申請加入勞工保險，並於六十九年三月十日取得勞
    工保險證，原告即於斯時參加勞工保險。在六十八年以前，並無「勞工保險條例
    之規定」強制被告為原告辦理勞工保險，則被告並無依「五十七年三月十八日」
    有效施行之「四十七年七月二十一日」訂頒之勞工保險條例之規定為原告辦理勞
    工保險之法定義務，應無勞工保險條例第七十二條規定之賠償責任等語置辯。
二、兩造對於原告主張其自五十七年三月十八日起即受雇於原告，迄八十九年十二月
    十七日申請自願退休，六十八年二月十九日修正公布之勞工保險條例，始於第六
    條第一項第三款將「合作事業之員工」納為強制投保對象，被告於六十九年三月
    十日起始為原告加入勞工保險之事實，均不爭執，並有原告提出之嘉義市第三信
    用合作社服務證明書影本一紙及被告提出之勞工保險證影本一紙為證，本院亦依
    職權函勞工保險局查詢信用合作社勞工於五十七年三月至六十九年三月得否加入
    勞保及上述期間信用合作社有無強制為勞工投保義務，勞工保險局覆稱：合作事
    業單位係於六十八年二月勞工保險條例修正後，始納為強制投保對象等情，有勞
    工保險局九十年四月六日九十保承字第一００五三一一號函附卷可稽。堪信原告
    上開主張為真實。
三、按法律上有時雖設有「利益」之保護規定，但並不當然賦予當事人有請求享受利
    益之「權利」，此種利益應屬「反射利益」，而非權利。次按勞工保險條例之立
    法目的固在保障勞工生活，促進社會安全，惟當事人並無權利直接援引此規定請
    求他人為一定行為或不行為。另義務與權利原則上相對應並且相對立，義務之履
    行通常為權利內容之實現，義務人不履行義務時應受法律制裁，此種處於受制裁
    之地位稱為「責任」，故無義務即無責任之可言。
四、原告主張被告應依「五十七年七月二十三日」修正公布之勞工保險條例規定於原
    告到職日即五十七年三月十八日為其辦理勞工保險投保手續等情，經查，原告既
    自承係於五十七年三月十八日到職，自應適用當時有效之勞工保險條例，無由適
    用五十七年七月二十三日修正公布之勞工保險條例，是被告無從依「五十七年七
    月二十三日」修正公布之勞工保險條例於五十七年三月十八日為原告辦理勞工保
    險投保手續。退步言之，五十七年七月二十三日修正公布之勞工保險條例第一條
    、第十條固規定：「為保障勞工生活，促進社會安全，制訂本條例。」、「本條
    例規定以外之其他各業員工，願意加入保險者，得參照本條例辦理之。」，惟並
    無強制信用合作社員工參加勞工保險之規定，迄六十八年二月十九日勞工保險條
    例修正後，始將合作事業單位納為強制投保對象，已如前述，是被告並無於六十
    八年二月十九日前為原告投保之義務，揆諸前揭說明，被告自無須依勞工保險條
    例第七十二條第一項規定負損害賠償責任。且原告於到職之日亦無向被告表示願
    意加入勞工保險乙節，業據其自承在卷，自無主張被告應為其辦理勞工保險投保
    手續之理。原告另主張被告從未告知所屬員工，有關納保時間及相關權益事宜等
    情，然衡諸常情，一般勞工為求生活保障，在就業求職之前，必先詢及僱主有否
    為其加入勞工保險，況原告自五十七年三月十八日起即受雇於被告，迄八十九年
    十二月十七日申請自願退休，共服務三十二年餘，並非初入職場，勞工保險之保
    險費亦須按月繳納，焉可能不知納保時間及相關權益事宜？再者，原告在辦理退
    休之際，對自身權益事項必定有相當之瞭解，殆無率然辦理退休之理，是其所述
    ，委無足採。從而，被告之抗辯，即為可採，原告主張被告不依勞工保險條例之
    規定辦理投保手續，應依勞工保險條例第七十二條第一項規定賠償原告所受損失
    ，洵屬無據。
五、綜上所述，原告依勞工保險條例第七十二條第一項規定提起本訴，請求被告賠償
    一百七十一萬九千元，於法尚有未合，應予駁回。
六、兩造其餘攻擊防禦方法及舉證，因本件事證已臻明確，且與判決基礎不生影響，
    爰不另一一論述。
七、據上論結，原告之訴為無理由，依民事訴訟法第七十八條判決如主文。
中      華      民      國    九十      年      五      月    三十一    日
~B臺灣嘉義地方法院民事第一庭
~B    審判長法官  曾文欣
~B    法      官  林福來
~B    法      官  鄭雅文
右為正本係照原本作成
如對本判決上訴須於判決送達後廿日內向本院提出上訴狀
中      華      民      國    九十      年      五      月    三十一    日
~B    書  記  官  沈育坤


司法院資訊處製作；財團法人民間司法改革基金會備份。
